【裁判字號】    90,自,838
【裁判日期】    920521
【裁判案由】    偽造文書等
【裁判全文】
臺灣臺北地方法院刑事判決                            九十年度自字第八三八號
    自  訴  人  甲○○
    代  理  人  張睿文律師
                吳忠德律師
    被      告  乙○○
    選任辯護人  劉錦隆律師
右列被告因偽造文書案件，經自訴人提起自訴，本院判決如左：
    主  文
乙○○被訴盜用印章、偽造私文書、行使偽造私文書部份均無罪。
被訴使公務員登載不實部份自訴不受理。
    理  由
一、自訴意旨如後附刑事自訴陳報狀所載。
二、按犯罪事實應依證據認定之，無證據不得推定其犯罪事實，刑事訴訟法第一百五
    十四條定有明文。又認定不利於被告之事實，須依積極證據，茍積極證據不足為
    不利於被告事實之認定時，即應為有利於被告之認定，更不必有何有利之證據；
    且刑事訴訟法上所謂認定犯罪事實之積極證據，係指適合於被告犯罪事實之認定
    之積極證據而言，雖不以直接證據為限，間接證據亦包括在內，然而無論直接或
    間接證據，其為訴訟上之證明，須於通常一般之人均不致有所懷疑，而得確信其
    為真實之程度者，始得據為有罪之認定，倘其證明尚未達到此一程度，而有合理
    之懷疑存在時，自不能以推測或擬制之方法，以為有罪裁判之基礎，最高法院著
    有三十年上字第八一六號、二十九年上字第三一０五號、七十六年台上字第四九
    八六號、四十年台上字第八六號等判例可資參照。次按刑法第二百十條之偽造文
    書，以無製作權之人冒用他人名義而製作該文書為要件之一，如果行為人基於他
    人之授權委託，即不能謂無製作權，自不成立該條之罪，最高法院亦著有四十七
    年台上字第二二六號判例可資參照。
三、自訴意旨所稱被告乙○○於民國九十年五月二十日盜用自訴人甲○○之印章偽造
    土地登記申請書，將耐吉電子股份有限公司（以下簡稱耐吉公司）所有台北市○○區○○街三四五巷十四號二樓之辦公室（坐落台北市○○區○○段五小段一三
    三地號，以下簡稱內湖辦公室）向台北市中山地政事務所申請設定本金最高限額
    新台幣（下同）五百萬元之第二順位抵押權予共同被告丙○○（到案另結），又
    於同月二十九日以同一方式偽造土地申請書，將內湖辦公室之所有權移轉登記予
    共同被告丙○○，而犯刑法第二百十七條第二項盜用印章、第二百十條偽造私文
    書、第二百十六條行使偽造私文書罪部份：經查，自訴人原為耐吉公司之負責人
    ，九十年四月間耐吉公司之經營權為共同被告丙○○取得，自訴人乃於同月十一
    日率領全體九席董事及二席監察人總辭，並於同月十六日辭卸總經理職務後，為
    避免耐吉公司無法運作，將經營耐吉公司所需之全部證件及公司大章、負責人（
    即自訴人）印章交付共同被告丙○○，九十年五月四日耐吉公司全面改選後，由
    被告乙○○接任董事長等情，業據自訴人於後附刑事自訴陳報狀中及本院九十二
    年五月七日庭訊時陳述明確，並有耐吉公司九十年四月十一日董監事會議記錄、
    耐吉公司九十年五月八日董事會議事錄、自訴人九十年四月十六日辭職書、耐吉
    公司變更登記表等影本各一件附卷可稽；則自訴人既係基於避免耐吉公司無法順
    利運作，而將上開做為耐吉公司印鑑章使用之「甲○○」印章交付取得經營權之
    共同被告丙○○，自訴人對於共同被告丙○○及嗣後擔任耐吉公司董事長之被告
    乙○○，已經概括授權渠等得將前開「甲○○」印章做為耐吉公司之印鑑章使用
    之事實，自堪認定。則揆諸前揭說明，共同被告丙○○及被告乙○○於辦理上揭
    耐吉公司所有內湖辦公室之設定抵押與所有權移轉之手續時，使用自訴人名義前
    開印章以製作相關文書，進而提出行使之行為，自與刑法上盜用印章、偽造私文
    書及行使偽造私文書等犯罪之構成要件有間，而不得以該罪名相繩。不得證明被
    告乙○○此部份犯罪，依法應為無罪之諭知。
四、按犯罪之被害人得提起自訴，刑事訴訟法第三百十九條第一項固定有明文，惟此
    之被害人係指犯罪之直接被害人而言，法人為被害人時，則應由其代表人代表該
    法人提起自訴，始為適法。又不得提起自訴而提起者，應諭知不受理之判決，刑
    事訴訟法第三百三十四條亦定有明文。
五、自訴意旨所稱被告乙○○於九十年五月四日當選為耐吉公司董事長後並未召開董
    事會，亦未依「取得或處分資產處理程序」之規定辦理，先於同月二十日至台北
    市中山地政事務所，為共同被告丙○○就耐吉公司所有之內湖辦公室辦理本金最
    高限額五百萬元之第二順位抵押權設定；次於同月二十九日至台北市中山地政事
    務所，辦理內湖辦公室之所有權移轉登記予共同被告丙○○之手續；第於九十年
    六月六日至台北市中山地政事務所，辦理上開抵押權塗銷之登記手續；復於同年
    十二月一日至台北市中山地政事務所，辦理將耐吉公司內湖辦公室之所有權，移
    轉登記予泰業電子股份有限公司之登記手續；另未進行合法召集董事會之程序，
    即於九十年七月五日召開董事會，決議將耐吉公司主要之機器設備設定第一順位
    動產擔保抵押權予共同被告丙○○，並於同月間發函經濟部工業局登記上開事項
    ；又於同年八月二十二日明知尚未召開董事會，亦未依「取得或處分資產處理程
    序」之規定辦理，即至台北縣中和地政事務所，辦理將耐吉公司所有台北縣中和
    市○○路七三六號九樓、之一、之二、之三、之四辦公室及地下室停車位（坐落
    台北縣中和市○○段二八張小段三一一地號）信託登記予聯邦建築經理股份有限
    公司之手續，而犯刑法第二百十四條使公務員登載不實罪部分：經查，依據自訴
    人所指訴之犯罪情節觀之，被告乙○○此部份犯罪行為所侵害者，應僅限於地政
    機關對於地政資料管理之正確性之國家法益，及耐吉公司對於上開財物之財產法
    益，而不及於自訴人之個人法益無訛。顯然此部份犯罪之直接被害人應係耐吉公
    司而非自訴人，參諸自訴人另自訴被告乙○○盜用印章、偽造私文書、行使偽造
    私文書犯罪部分均經本院認定無罪，已如前述，自與此公務員登載不實部分無何
    裁判上一罪之關係可言，是揆諸前揭說明，自訴人對於被告乙○○提起此部份使
    公務員登載不實犯罪之自訴，即非適法，爰為不受理判決之諭知。
六、本件自訴之犯罪事實既分別經判決無罪及自訴不受理，台灣台北地方法院檢察署
    檢察官移送併辦被告乙○○涉嫌偽造文書部分（九十一年度偵字第三八五七號）
    ，本院即無從併予審究，應退由檢察官另行偵辦，附此敘明。
據上論斷，應依刑事訴訟法第三百零一條第一項、第三百三十四條、第三百四十三條
，判決如主文。
中      華      民      國      九十二    年      五    月    二十一    日
                                          臺灣臺北地方法院刑事第二庭
                                                  法  官  楊  代  華
右正本證明與原本無異。
如不服本判決，應於判決送達後十日內，向本院提出上訴狀。
                                                  書記官  廖  純  瑜
中      華      民      國      九十二    年      五    月    二十一    日


司法院資訊處製作；財團法人民間司法改革基金會備份。
